【裁判字號】    95,家抗,7
【裁判日期】    950522
【裁判案由】    選任遺產管理人
【裁判全文】
臺灣臺南地方法院家事裁定               95年度家抗字第7號
抗  告  人  財政部國有財產局臺灣南區辦事處臺南分處
法定代理人  甲○○
送達代收人  乙○○
相  對  人  中國信託商業銀行股份有限公司
法定代理人  丁○○
送達代收人  丙○○
前抗告人因相對人就被繼承人林憲宏指定遺產管理人事件，對於
中華民國94年7月29日 臺灣臺南地方法院94年度財管字第49號裁
定提起抗告，本院裁定如下：
      主      文
抗告駁回。
抗告程序費用由抗告人負擔。
      理      由
一、按先順序繼承人均拋棄其繼承權時，由次順序之繼承人繼承
    。其次順序繼承人有無不明或第四順序之繼承人均拋棄其繼
    承權者，準用關於無人承認繼承之規定。又繼承開始時，繼
    承人之有無不明者，由親屬會議於一個月內選定遺產管理人
    ，並將繼承開始及選定遺產管理人之事由，向法院報明。又
    第1178條所定之期限屆滿，無繼承人承認繼承時，其遺產於
    清償債權，並交付遺贈物後，如有賸餘，歸屬國庫。又繼承
    人有無不明而不能依民法第1177條選定遺產管理人時，得由
    利害關係人聲請法院選任之。民法第1176條第6項、第 1177
    條、第1185條及第1178條第2項分別定有明文。
二、本件相對人即原審聲請人中國信託商業銀行股份有限公司於
    原審法院聲請意旨略以： 緣債務人林憲宏於民國84年3月24
    日， 以其所有位於台南市○○○路362巷22號9樓之5之不動
    產向聲請人抵押借款新台幣413萬元， 嗣債務人林憲宏於93
    年10月12日死亡，其法定繼承人均已聲請拋棄繼承，為保障
    債權人之權益，故依據非訟事件法第79條規定 （現為第154
    條），聲請選任財政部國有財產局台灣南區辦事處台南分處
    為遺產管理人等語。
三、原審法院裁定以：
（一）聲請人主張之前開事實，業據其提出繼承系統表、本院93
      年度繼字第1427號、第1628號卷宗影印資料、查封通知書
      各1件為證，復經本院依職權調取本院 93年度繼字第1427
      號、第1628號拋棄繼承聲請卷宗各一件核閱無誤，是聲請
      人之主張堪信為真實。又查被繼承人林憲宏之繼承人均已
      聲明拋棄繼承權，又未準用民法第1177條規定選定遺產管
      理人，而聲請人為被繼承人之債權人，故其以利害關係人
      聲請選任被繼承人之遺產管理人，核與上開規定並無不合
      ，應予准許。
（二）按公示催告期限屆滿，無繼承人承認繼承時，其遺產於清
      償債權，並交付遺贈物後，如有剩餘，歸屬國庫；又按非
      公用國有財產以財政部國有財產局為管理機關，民法第11
      85條、國有財產法第12條分別定有明文。查本件被繼承人
      林憲宏之繼承人皆已拋棄繼承權，且未準用民法第1177條
      之規定選定遺產管理人，足徵渠等對被繼承人林憲宏遺產
      之處置已漠不關心；查被繼承人林憲宏之遺產，倘無人承
      認繼承時，將於清償債權，交付遺贈物後，歸屬國庫，為
      使被繼承人林憲宏遺產之處置順利進行，本院認選任財政
      部國有財產局台灣南區辦事處台南分處為被繼承人林憲宏
      之遺產管理人為適當。
四、抗告意旨略以：
（一）按司法院74年10月15日 (74)院台廳一字第05786號函示「
      嗣後各地方法院受理有關無人承認繼承遺產管理事件時，
      先順序繼承人均拋棄繼承，其次順序繼承人有無不明而應
      准用關於無人承認繼承之規定時，應先審核可否依民第11
      77條規定選定遺產管理人。如無法選定遺產管理人者，因
      此類拋棄繼承事件，多屬遺債大於遺產，形同破產，儘量
      避免選任國有財產局為遺產管理人」 ，以及本局91年2月
      27日台財產局接字第0910004982號函轉司法院秘書長90年
      12月20日（90）秘台廳民一字第30224號函示 「檢送司法
      院秘書長90年12月20日 (90)秘台廳民一字第30224號函影
      本乙份，司法院秘書長已轉知台灣高等法院等，請各法院
      受理有關無人承認繼承遺產管理人事件時，宜注意依財政
      部修正之代管無人承認繼承遺產作業要點及該院74年10月
      15 日 (74)院台廳一字第05786號函辦理」。
（二）查抗告人於95年1月9日接獲台灣台南地方法院94年度財管
      字49號民事裁定，選任為被繼承人林憲宏之遺產管理人。
      經細閱該民事裁定理由欄第2項之記載「……債務人林憲
      宏於民國93年10月12日死亡，其法定繼承人均已聲請拋棄
      繼承，為保障債權人權益……特聲請選任……」。再者，
      均未提及林君是否尚有其他遺產。衡諸一般常情，被繼承
      人林憲宏之法定繼承人之所以聲明拋棄繼承，不外乎被繼
      承人之遺債大於遺產，有破產之虞。審究本案，被繼承人
      林憲宏有債務尚未清償，再者，人性戀財，若被繼承人果
      真留有其他遺產，其繼承人豈會拋棄繼承之理？因之被繼
      承人林君即可能屬於遺債大於遺產。
（三）抗告人因係國庫之財產管理機關，而國庫對於無人承認繼
      承之遺產向有期待權。因之，若被繼承人尚有剩餘遺產得
      以歸屬國庫，則選任抗告人為遺產管理人方有實益；審究
      本案，既有遺債大於遺產之虞，若選任抗告人為遺產管理
      人，抗告人仍須盡善良管理人之責任為其管理遺產、處理
      債務問題，其間所將耗費之人力、時間實難以金錢衡量；
      且管理期間所須之花費亦由國庫代為墊付，不僅國庫利益
      受損，更甚者，豈非造成浪費國家資源於少數特定人之不
      公現象。
（四）遺產管理人之職務，民法第1179條亦明文規定，因之拋棄
      繼承人之繼承人並非不可擔任遺產管理人，且法亦無明文
      禁止，查被繼承人遺債既大於遺產，且因被繼承人之最近
      親屬較清楚被繼承人之遺產、債權人，如由其擔任遺產管
      理人確能收事半功倍之效。審酌本案之情形，被繼承人林
      憲宏之債權債務關係，以及印鑑、產權證明等重要文件應
      屬其配偶或子女最為知悉，且目前應仍由其等保管，就適
      任與否加以考量，除其配偶或子女外，實是不作第二人想
      ，抗告人誠恐力有未逮。
五、經查：
（一）司法院前述函示，僅謂儘量避免選任抗告人為遺產管理人
      ，並非謂不得選任其為遺產管理人，無非著眼於國有財產
      之考量，對於法院亦無拘束力。又被繼承人生前之債權債
      務關係及有關產權證明文件，抗告人得依其他方式獲悉或
      取得，另有關之印鑑，抗告人亦得依舉證責任分配方式辨
      識其真偽，於其管理遺產上並無困難，而上開文件資料其
      最近親屬未必最為知悉。且繼承人均拋棄繼承，已無利害
      關係，如選定其等擔任遺產管理人，難期其將來執行職務
      能克盡職守，公正客觀，以善盡管理人之職務，為期公正
      ，實不宜選任彼等為遺產管理人。 且本院以95年2月15日
      南院惠家戊95年度家抗定第7號 通知拋棄繼棄人之繼承人
      是否願意擔任被繼承人林憲宏之遺產管理人，被拋棄繼承
      人之繼承人均未表示擔任之意願。是抗告意旨以「被繼承
      人林憲宏之債權債關係，以及印鑑、產權證明等重要文件
      應屬其配偶或子女最為知悉，且目前應仍由其等保管，就
      適任與否加以考量，除其配偶或子女外，實是不作第二人
      想」云云，自無可取。
（二）被繼承人之遺產，於遺產管理人完成清償債權並交付遺贈
      物等清算程序前，是否有賸餘，無從知悉。而依上述說明
      ，各順序之繼承人均拋棄繼承者，其剩餘財產歸屬國庫，
      而抗告人為國庫之綜理機關，為國有財產法第9條第2項所
      明定，其備有財產管理之專才，雖其經費支出屬國家資源
      ，但保護無人繼承財產之債權人之權利，亦屬政府之義務
      。於遺產管理指定之實際運作，仍認選任國有財產局為遺
      產管理人較為妥適。是抗告意旨以「審究本案，既有遺債
      於遺產之虞，若選任抗告人為遺產管理人，抗告人仍須盡
      善良管理人之責任為其管理遺產、處理債務問題，其間所
      將耗費之人力、時間實難以金錢衡量；且管理期間所須之
      花費亦由國庫代為墊付，不僅國庫利益受損，更甚者，豈
      非造成浪費國家資源於少數特定人之不公現象。」，亦無
      可採。
（三）相對人為被繼承人林憲宏之債權人，如兼任被繼承人林憲
      宏之遺產管理人，恐有利害衝突之虞，而不利於被繼承人
      林憲宏之其他債權人，亦不宜選任其為遺產管理人。
（四）綜上所述，原法院據此指定抗告人為被繼承人林憲宏之遺
      產管理人，經核並無不合。而抗告意旨復未述明原裁定選
      任其為被繼承人林憲宏之遺產管理人有何違法或其他不當
      之處，其提起抗告，聲明廢棄原裁定，非有理由。
六、據上論結，本件抗告為無理由， 爰依非訟事件法第21條第2
    項，第46條， 民事訴訟法第495條之1第1項、第449條第1項
    、第95條、第78條，裁定如主文。
中    華    民    國    95    年    5     月    22    日
                      家事法庭  審判長法官  陳 美 燕
                                法      官  葉 惠 玲
                                法      官  王 獻 楠
上為正本係照原本作成。
抗告人如不服本裁定，僅得於收受本裁定正本送達後10日內以適
用法規顯有錯誤為理由，向本院提出再抗告狀（須附繕本一份及
繳納再抗告裁判費新台幣1000元），並經本院許可後始可再抗告
於高等法院。
中    華    民    國    95    年    5     月    22    日
                                  書  記  官  蘇 玲 錦


司法院資訊處製作；財團法人民間司法改革基金會備份。
